---
title: "📊 Reporte de Monitoreo Biocultural"
subtitle: "Fundación Pachamama — Proyecto de Conservación Biocultural Achuar"
author: "Equipo de Monitoreo Comunitario"
date: today
format:
  html:
    theme: cosmo
    toc: true
    toc-depth: 3
    toc-title: "Contenido"
    toc-location: left
    number-sections: true
    code-fold: true
    code-summary: "Ver código"
    self-contained: true
    smooth-scroll: true
    page-layout: full
    css: estilos.css
    include-in-header:
      text: |
        <link rel="stylesheet" href="https://cdnjs.cloudflare.com/ajax/libs/font-awesome/6.4.0/css/all.min.css"/>
execute:
  echo: false
  warning: false
  message: false
params:
  comunidad: "Todas"
  anio_inicio: 2023
  anio_fin: 2026
---

```{r setup}
#| include: false

library(dplyr)
library(tidyr)
library(ggplot2)
library(plotly)
library(lubridate)
library(stringr)
library(forcats)
library(scales)
library(DT)
library(glue)
library(purrr)
library(htmlwidgets)

# ── Colores Pachamama ────────────────────────────────────────────────────────
pal_pachamama <- c(
  verde_bosque  = "#2D6A4F",
  verde_medio   = "#40916C",
  verde_claro   = "#74C69D",
  verde_suave   = "#B7E4C7",
  tierra        = "#8B5E3C",
  tierra_claro  = "#D4A373",
  amarillo      = "#FFD166",
  naranja       = "#EF8C4B",
  azul          = "#264653",
  gris          = "#6B7280"
)

# ── Función tema corporativo ─────────────────────────────────────────────────
tema_pachamama <- function(base_size = 12) {
  theme_minimal(base_size = base_size) +
  theme(
    plot.title       = element_text(face = "bold", color = pal_pachamama["verde_bosque"], size = base_size + 2),
    plot.subtitle    = element_text(color = pal_pachamama["gris"], size = base_size - 1),
    axis.title       = element_text(color = pal_pachamama["azul"], size = base_size - 1),
    axis.text        = element_text(color = "#374151"),
    panel.grid.major = element_line(color = "#E5E7EB", linewidth = 0.5),
    panel.grid.minor = element_blank(),
    legend.position  = "top",
    legend.title     = element_text(face = "bold"),
    strip.text       = element_text(face = "bold", color = pal_pachamama["verde_bosque"]),
    plot.background  = element_rect(fill = "white", color = NA),
    panel.background = element_rect(fill = "#FAFAFA", color = NA)
  )
}

# ── Carga de datos ────────────────────────────────────────────────────────────
ruta_datos <- "../Data"

asambleas <- read.csv(file.path(ruta_datos, "Asambleas.csv"), stringsAsFactors = FALSE) |>
  mutate(
    Fecha        = as.Date(Fecha),
    Anio         = year(Fecha),
    Mes          = month(Fecha, label = TRUE, abbr = FALSE),
    MesNum       = month(Fecha),
    YearMon      = floor_date(Fecha, "month"),
    Participantes = coalesce(as.numeric(Numero_hombres), 0) + coalesce(as.numeric(Numero_mujeres), 0),
    Tipo_asamblea = coalesce(Tipo_asamblea, "Sin clasificar")
  ) |>
  filter(!is.na(Fecha))

capacitaciones <- read.csv(file.path(ruta_datos, "Capacitaciones.csv"), stringsAsFactors = FALSE) |>
  mutate(
    Fecha       = as.Date(Fecha),
    Anio        = year(Fecha),
    Mes         = month(Fecha, label = TRUE, abbr = FALSE),
    MesNum      = month(Fecha),
    YearMon     = floor_date(Fecha, "month"),
    Participantes = coalesce(as.numeric(Numero_hombres), 0) + coalesce(as.numeric(Numero_mujeres), 0),
    Horas       = coalesce(as.numeric(Numero_horas_capacitacion), 0)
  ) |>
  filter(!is.na(Fecha))

seg_alim_raw <- read.csv(file.path(ruta_datos, "df_seguridad_alimentaria.csv"), stringsAsFactors = FALSE)

insumos_raw  <- read.csv(file.path(ruta_datos, "df_entrega_insumos.csv"), stringsAsFactors = FALSE)

jaguar_raw   <- read.csv(file.path(ruta_datos, "Evidencias_jaguar.csv"), stringsAsFactors = FALSE)

social_raw   <- read.csv(file.path(ruta_datos, "Socialización_acuerdos.csv"), stringsAsFactors = FALSE)

# ── Comunidades disponibles ───────────────────────────────────────────────────
comunidades <- sort(unique(c(
  asambleas$Comunidad,
  capacitaciones$Comunidad
)))
comunidades <- comunidades[!is.na(comunidades) & comunidades != ""]

# ── Resumen global ────────────────────────────────────────────────────────────
n_asambleas      <- nrow(asambleas)
n_capacitaciones <- nrow(capacitaciones)
n_comunidades    <- length(comunidades)
part_total_asm   <- sum(asambleas$Participantes, na.rm = TRUE)
part_total_cap   <- sum(capacitaciones$Participantes, na.rm = TRUE)
horas_total      <- sum(capacitaciones$Horas, na.rm = TRUE)
```

---

::: {.callout-note appearance="minimal"}
🌿 **Proyecto de Conservación Biocultural Achuar** · Cuencas del Pastaza · Ecuador  
Datos generados por monitores comunitarios a través de KoboToolbox · Última actualización: `r Sys.Date()`
:::

# Filtros Globales {.unnumbered}

::: {.callout-tip}
Los filtros a continuación permiten explorar los datos por **comunidad** y **rango de años**. Actualiza los parámetros en el encabezado YAML (`params`) o usa `quarto render` con `--execute-params` para regenerar el informe filtrando por comunidad y fechas.  
Para uso dinámico, se recomienda desplegar como **Shiny document** (ver sección al final).
:::

```{r filtros-info}
cat(glue("
━━━━━━━━━━━━━━━━━━━━━━━━━━━━━━━━━━━━━
Filtro activo → Comunidad : {params$comunidad}
               Años       : {params$anio_inicio} – {params$anio_fin}
━━━━━━━━━━━━━━━━━━━━━━━━━━━━━━━━━━━━━

Comunidades disponibles: {paste(comunidades, collapse = ' | ')}
"))
```

```{r aplicar-filtros}
# Aplicar filtros según parámetros
filtrar_df <- function(df) {
  df <- df |> filter(Anio >= params$anio_inicio & Anio <= params$anio_fin)
  if (params$comunidad != "Todas") {
    df <- df |> filter(str_detect(Comunidad, fixed(params$comunidad, ignore_case = TRUE)))
  }
  df
}

asm   <- filtrar_df(asambleas)
cap   <- filtrar_df(capacitaciones)
```

---

# Resumen Ejecutivo

```{r kpis}
# KPIs principales
kpis <- list(
  list(icono = "fa-users",           valor = nrow(asm),                        etiqueta = "Asambleas realizadas",       color = pal_pachamama["verde_bosque"]),
  list(icono = "fa-graduation-cap",  valor = nrow(cap),                        etiqueta = "Sesiones de capacitación",   color = pal_pachamama["verde_medio"]),
  list(icono = "fa-people-group",    valor = sum(asm$Participantes, na.rm=TRUE)+sum(cap$Participantes, na.rm=TRUE), etiqueta = "Participaciones totales", color = pal_pachamama["tierra"]),
  list(icono = "fa-clock",           valor = sum(cap$Horas, na.rm=TRUE),        etiqueta = "Horas de capacitación",      color = pal_pachamama["naranja"]),
  list(icono = "fa-map-marker-alt",  valor = length(unique(c(asm$Comunidad, cap$Comunidad))), etiqueta = "Comunidades activas", color = pal_pachamama["azul"])
)

# Generar HTML de KPIs
kpi_html <- map_chr(kpis, function(k) {
  glue('
  <div class="kpi-card" style="border-top: 4px solid {k$color};">
    <div class="kpi-icon"><i class="fas {k$icono}" style="color:{k$color}"></i></div>
    <div class="kpi-valor">{format(k$valor, big.mark=",")}</div>
    <div class="kpi-etiqueta">{k$etiqueta}</div>
  </div>')
})

htmltools::HTML(paste0('<div class="kpi-grid">', paste(kpi_html, collapse=""), '</div>'))
```

```{r serie-resumen}
# Serie temporal de actividades combinadas
serie_asm <- asm |> 
  count(YearMon, name = "n") |> 
  mutate(Tipo = "Asambleas")

serie_cap <- cap |> 
  count(YearMon, name = "n") |> 
  mutate(Tipo = "Capacitaciones")

serie_total <- bind_rows(serie_asm, serie_cap) |>
  filter(!is.na(YearMon))

p_serie <- plot_ly(serie_total,
  x = ~YearMon, y = ~n, color = ~Tipo,
  colors = c("Asambleas" = pal_pachamama["verde_bosque"], 
             "Capacitaciones" = pal_pachamama["naranja"]),
  type = "scatter", mode = "lines+markers",
  line = list(width = 2),
  marker = list(size = 7),
  text = ~paste0("<b>", Tipo, "</b><br>", format(YearMon, "%B %Y"), "<br>N = ", n),
  hoverinfo = "text"
) |>
layout(
  title = list(text = "Serie Temporal: Actividades por Mes", font = list(color = "#2D6A4F", size = 16)),
  xaxis = list(title = "", rangeslider = list(visible = TRUE), 
               rangeselector = list(buttons = list(
                 list(count=3, label="3m", step="month", stepmode="backward"),
                 list(count=6, label="6m", step="month", stepmode="backward"),
                 list(count=1, label="1a", step="year", stepmode="backward"),
                 list(step="all", label="Todo")
               ))),
  yaxis = list(title = "Número de actividades"),
  legend = list(orientation = "h", x = 0.5, xanchor = "center"),
  hovermode = "x unified",
  plot_bgcolor  = "#FAFAFA",
  paper_bgcolor = "white"
)

p_serie
```

---

# Gobernanza Comunitaria — Asambleas {#sec-asambleas}

> **Fuente:** `Asambleas.csv` · Registro de asambleas ordinarias y extraordinarias por comunidad

## Distribución Temporal

```{r asambleas-serie}
asm_mes <- asm |>
  count(YearMon, Comunidad) |>
  filter(!is.na(YearMon))

p_asm_serie <- plot_ly(asm_mes,
  x = ~YearMon, y = ~n, color = ~Comunidad,
  colors = c(pal_pachamama["verde_bosque"], pal_pachamama["tierra"], pal_pachamama["azul"], pal_pachamama["naranja"]),
  type = "bar",
  text = ~paste0("<b>", Comunidad, "</b><br>", format(YearMon, "%B %Y"), "<br>Asambleas: ", n),
  hoverinfo = "text"
) |>
layout(
  barmode = "stack",
  title = list(text = "Asambleas por Mes y Comunidad", font = list(color = "#2D6A4F", size = 15)),
  xaxis = list(title = "", rangeslider = list(visible = TRUE)),
  yaxis = list(title = "N° Asambleas"),
  legend = list(orientation = "h"),
  plot_bgcolor = "#FAFAFA", paper_bgcolor = "white"
)

p_asm_serie
```

## Participación por Género y Comunidad

```{r participacion-genero}
asm_genero <- asm |>
  filter(!is.na(Comunidad)) |>
  group_by(Comunidad) |>
  summarise(
    Hombres  = sum(as.numeric(Numero_hombres), na.rm = TRUE),
    Mujeres  = sum(as.numeric(Numero_mujeres), na.rm = TRUE),
    .groups = "drop"
  ) |>
  pivot_longer(cols = c(Hombres, Mujeres), names_to = "Genero", values_to = "N") |>
  filter(N > 0)

p_genero <- plot_ly(asm_genero,
  x = ~Comunidad, y = ~N, color = ~Genero,
  colors = c("Hombres" = pal_pachamama["azul"], "Mujeres" = pal_pachamama["tierra"]),
  type = "bar",
  text = ~paste0("<b>", Genero, "</b><br>Comunidad: ", Comunidad, "<br>N = ", format(N, big.mark=",")),
  hoverinfo = "text"
) |>
layout(
  barmode = "group",
  title = list(text = "Participación por Género y Comunidad (acumulado)", font = list(color = "#2D6A4F", size = 15)),
  xaxis = list(title = "Comunidad"),
  yaxis = list(title = "Personas"),
  legend = list(orientation = "h"),
  plot_bgcolor = "#FAFAFA", paper_bgcolor = "white"
)

p_genero
```

```{r participacion-ratio}
# Ratio de equidad de género
asm_ratio <- asm |>
  filter(!is.na(Comunidad)) |>
  group_by(Comunidad) |>
  summarise(
    Hombres = sum(as.numeric(Numero_hombres), na.rm = TRUE),
    Mujeres = sum(as.numeric(Numero_mujeres), na.rm = TRUE),
    .groups = "drop"
  ) |>
  mutate(
    Total     = Hombres + Mujeres,
    Pct_Muj   = round(100 * Mujeres / pmax(Total, 1), 1),
    Equidad   = case_when(
      Pct_Muj >= 45 & Pct_Muj <= 55 ~ "✅ Equitativo",
      Pct_Muj >= 35 & Pct_Muj < 45  ~ "🟡 Moderado",
      Pct_Muj > 55 & Pct_Muj <= 65  ~ "🟡 Moderado",
      TRUE ~ "🔴 Desequilibrado"
    )
  )

plot_ly(asm_ratio,
  x = ~Comunidad, y = ~Pct_Muj,
  type = "bar",
  marker = list(color = ~Pct_Muj, colorscale = list(c(0,"#264653"), c(0.5,"#74C69D"), c(1,"#2D6A4F"))),
  text = ~paste0(Comunidad, "<br>% Mujeres: ", Pct_Muj, "%<br>", Equidad),
  hoverinfo = "text"
) |>
layout(
  shapes = list(
    list(type = "line", y0 = 50, y1 = 50, x0 = -0.5, x1 = length(unique(asm_ratio$Comunidad)) - 0.5,
         line = list(dash = "dash", color = "#EF8C4B", width = 2))
  ),
  title = list(text = "Indicador de Equidad de Género (% Mujeres por Comunidad)", font = list(color = "#2D6A4F", size = 15)),
  yaxis = list(title = "% Mujeres", range = c(0, 100)),
  xaxis = list(title = ""),
  annotations = list(list(x = 0, y = 51, text = "50% paridad", showarrow = FALSE, font = list(color = "#EF8C4B", size = 11))),
  plot_bgcolor = "#FAFAFA", paper_bgcolor = "white"
)
```

## Tipo de Asamblea

```{r tipo-asamblea}
asm_tipo <- asm |>
  filter(!is.na(Tipo_asamblea)) |>
  count(Tipo_asamblea, Comunidad) |>
  group_by(Tipo_asamblea) |>
  mutate(Total = sum(n))

p_tipo <- plot_ly(asm_tipo,
  labels = ~Tipo_asamblea, values = ~n,
  type = "pie",
  hole = 0.4,
  textinfo = "label+percent",
  hovertemplate = "<b>%{label}</b><br>Total: %{value}<br>%{percent}<extra></extra>",
  marker = list(colors = unname(pal_pachamama[c("verde_bosque", "tierra", "azul", "naranja")]))
) |>
layout(
  title = list(text = "Distribución por Tipo de Asamblea", font = list(color = "#2D6A4F", size = 15)),
  showlegend = TRUE,
  plot_bgcolor = "white", paper_bgcolor = "white"
)

p_tipo
```

## Tabla de Asambleas

```{r tabla-asambleas}
asm |>
  select(Fecha, Comunidad, Tipo_asamblea, Numero_hombres, Numero_mujeres, Participantes, Decision_principal) |>
  arrange(desc(Fecha)) |>
  mutate(
    Fecha = format(Fecha, "%d/%m/%Y"),
    Numero_hombres = coalesce(as.numeric(Numero_hombres), 0L),
    Numero_mujeres = coalesce(as.numeric(Numero_mujeres), 0L)
  ) |>
  rename(
    "Tipo"         = Tipo_asamblea,
    "Hombres"      = Numero_hombres,
    "Mujeres"      = Numero_mujeres,
    "Total"        = Participantes,
    "Decisión"     = Decision_principal
  ) |>
  datatable(
    filter     = "top",
    extensions = c("Buttons", "Scroller"),
    options    = list(
      dom        = "Bfrtip",
      buttons    = c("csv", "excel"),
      scrollY    = 350,
      scroller   = TRUE,
      pageLength = 15,
      language   = list(url = "//cdn.datatables.net/plug-ins/1.10.11/i18n/Spanish.json")
    ),
    class      = "compact stripe hover"
  ) |>
  formatStyle("Total", background = styleColorBar(c(0, max(asm$Participantes, na.rm=TRUE)), "#B7E4C7"))
```

---

# Generación de Capacidades {#sec-capacitaciones}

> **Fuente:** `Capacitaciones.csv` · Talleres y sesiones formativas por comunidad y temática

## Serie Temporal de Capacitaciones

```{r cap-serie}
cap_mes <- cap |>
  count(YearMon, Comunidad) |>
  filter(!is.na(YearMon))

plot_ly(cap_mes,
  x = ~YearMon, y = ~n, color = ~Comunidad,
  colors = unname(pal_pachamama[c("verde_bosque", "tierra", "azul", "naranja")]),
  type = "scatter", mode = "lines+markers",
  line = list(width = 2.5),
  marker = list(size = 8),
  text = ~paste0("<b>", Comunidad, "</b><br>", format(YearMon, "%B %Y"), "<br>Sesiones: ", n),
  hoverinfo = "text"
) |>
layout(
  title = list(text = "Sesiones de Capacitación por Mes", font = list(color = "#2D6A4F", size = 15)),
  xaxis = list(title = "", rangeslider = list(visible = TRUE)),
  yaxis = list(title = "N° Sesiones"),
  legend = list(orientation = "h"),
  hovermode = "x unified",
  plot_bgcolor = "#FAFAFA", paper_bgcolor = "white"
)
```

## Horas de Capacitación Acumuladas

```{r horas-acumuladas}
horas_mes <- cap |>
  group_by(YearMon, Comunidad) |>
  summarise(Horas = sum(Horas, na.rm = TRUE), .groups = "drop") |>
  filter(!is.na(YearMon)) |>
  arrange(YearMon) |>
  group_by(Comunidad) |>
  mutate(Horas_acum = cumsum(Horas))

plot_ly(horas_mes,
  x = ~YearMon, y = ~Horas_acum, color = ~Comunidad,
  colors = unname(pal_pachamama[c("verde_bosque", "tierra", "azul", "naranja")]),
  type = "scatter", mode = "lines",
  fill = "tozeroy", alpha = 0.4,
  line = list(width = 2.5),
  text = ~paste0("<b>", Comunidad, "</b><br>", format(YearMon, "%B %Y"), "<br>Horas acum.: ", round(Horas_acum, 1)),
  hoverinfo = "text"
) |>
layout(
  title = list(text = "Horas de Capacitación Acumuladas", font = list(color = "#2D6A4F", size = 15)),
  xaxis = list(title = ""),
  yaxis = list(title = "Horas acumuladas"),
  legend = list(orientation = "h"),
  plot_bgcolor = "#FAFAFA", paper_bgcolor = "white"
)
```

## Temáticas de Capacitación

```{r cap-temas}
cap_temas <- cap |>
  filter(!is.na(Capacidad_adquirida) & Capacidad_adquirida != "") |>
  mutate(
    Tema = case_when(
      str_detect(str_to_lower(Capacidad_adquirida), "dron|drone")              ~ "Drone / Fotografía",
      str_detect(str_to_lower(Capacidad_adquirida), "cámara|camara|trampa")    ~ "Cámaras trampa",
      str_detect(str_to_lower(Capacidad_adquirida), "gps")                     ~ "GPS",
      str_detect(str_to_lower(Capacidad_adquirida), "monitoreo|monitor")       ~ "Monitoreo",
      str_detect(str_to_lower(Capacidad_adquirida), "piscicult|piscin|alivines") ~ "Piscicultura",
      str_detect(str_to_lower(Capacidad_adquirida), "avicult|pollo|aves")      ~ "Avicultura",
      str_detect(str_to_lower(Capacidad_adquirida), "comunicac|radio|audio")   ~ "Comunicación",
      str_detect(str_to_lower(Capacidad_adquirida), "taller|capacitac")        ~ "Taller general",
      str_detect(str_to_lower(Capacidad_adquirida), "acuerdo|manejo|recurso")  ~ "Manejo de recursos",
      str_detect(str_to_lower(Capacidad_adquirida), "arquitectura|casa")       ~ "Arquitectura tradicional",
      str_detect(str_to_lower(Capacidad_adquirida), "limite|lindero|territorio") ~ "Territorio / Límites",
      TRUE ~ "Otros"
    )
  ) |>
  count(Tema, sort = TRUE)

plot_ly(cap_temas,
  x = ~n, y = ~reorder(Tema, n),
  type = "bar", orientation = "h",
  marker = list(color = pal_pachamama["verde_bosque"],
                line = list(color = pal_pachamama["verde_claro"], width = 1)),
  text = ~n, textposition = "outside",
  hovertemplate = "<b>%{y}</b><br>Sesiones: %{x}<extra></extra>"
) |>
layout(
  title = list(text = "Temáticas de Capacitación (sesiones)", font = list(color = "#2D6A4F", size = 15)),
  xaxis = list(title = "N° de sesiones"),
  yaxis = list(title = ""),
  plot_bgcolor = "#FAFAFA", paper_bgcolor = "white"
)
```

## Esfuerzo de Capacitación (Horas × Participantes)

```{r esfuerzo}
# Indicador propuesto: esfuerzo = Horas × Participantes
esfuerzo <- cap |>
  filter(Participantes > 0 & Horas > 0) |>
  mutate(Esfuerzo = Horas * Participantes) |>
  group_by(YearMon, Comunidad) |>
  summarise(Esfuerzo_total = sum(Esfuerzo, na.rm = TRUE), .groups = "drop") |>
  filter(!is.na(YearMon))

plot_ly(esfuerzo,
  x = ~YearMon, y = ~Esfuerzo_total, color = ~Comunidad,
  colors = unname(pal_pachamama[c("verde_bosque", "tierra", "azul", "naranja")]),
  type = "bar",
  text = ~paste0("<b>", Comunidad, "</b><br>", format(YearMon, "%B %Y"), "<br>Esfuerzo: ", format(Esfuerzo_total, big.mark=",")),
  hoverinfo = "text"
) |>
layout(
  barmode = "stack",
  title = list(text = "Esfuerzo de Capacitación (Horas × Participantes)", font = list(color = "#2D6A4F", size = 15)),
  xaxis = list(title = "", rangeslider = list(visible = TRUE)),
  yaxis = list(title = "Horas-persona"),
  legend = list(orientation = "h"),
  plot_bgcolor = "#FAFAFA", paper_bgcolor = "white"
)
```

## Tabla de Capacitaciones

```{r tabla-cap}
cap |>
  select(Fecha, Comunidad, Monitor, Participantes, Horas, Capacidad_adquirida) |>
  arrange(desc(Fecha)) |>
  mutate(Fecha = format(Fecha, "%d/%m/%Y")) |>
  rename("Capacidad / Tema" = Capacidad_adquirida) |>
  datatable(
    filter     = "top",
    extensions = c("Buttons", "Scroller"),
    options    = list(
      dom = "Bfrtip", buttons = c("csv", "excel"),
      scrollY = 350, scroller = TRUE,
      language = list(url = "//cdn.datatables.net/plug-ins/1.10.11/i18n/Spanish.json")
    ),
    class = "compact stripe hover"
  ) |>
  formatStyle("Horas", background = styleColorBar(c(0, max(cap$Horas, na.rm=TRUE)), "#FFD166")) |>
  formatStyle("Participantes", background = styleColorBar(c(0, max(cap$Participantes, na.rm=TRUE)), "#74C69D"))
```

---

# Seguridad Alimentaria e Insumos {#sec-seguridad}

> **Fuente:** `df_seguridad_alimentaria.csv` · `df_entrega_insumos.csv`

```{r seg-alim-analisis}
# Detectar columnas disponibles en seguridad alimentaria
seg_cols   <- names(seg_alim_raw)
insumo_cols <- names(insumos_raw)
```

## Entrega de Insumos

```{r insumos-plot}
insumos_clean <- insumos_raw |>
  filter(!is.na(Insumos_entregados) & Insumos_entregados != "") |>
  mutate(N_insumos = as.numeric(N_insumos)) |>
  filter(!is.na(N_insumos) & N_insumos > 0)

if (nrow(insumos_clean) > 0) {
  ins_resumen <- insumos_clean |>
    group_by(Insumos_entregados) |>
    summarise(
      Cantidad_total = sum(N_insumos, na.rm = TRUE),
      N_entregas     = n(),
      .groups = "drop"
    ) |>
    arrange(desc(Cantidad_total))

  plot_ly(ins_resumen,
    x = ~Insumos_entregados, y = ~Cantidad_total,
    type = "bar",
    marker = list(color = pal_pachamama["tierra"],
                  line = list(color = pal_pachamama["tierra_claro"], width = 1)),
    text = ~paste0("<b>", Insumos_entregados, "</b><br>Cantidad total: ", format(Cantidad_total, big.mark=","), "<br>N° entregas: ", N_entregas),
    hoverinfo = "text",
    name = "Cantidad total"
  ) |>
  layout(
    title = list(text = "Insumos Entregados por Tipo", font = list(color = "#2D6A4F", size = 15)),
    xaxis = list(title = "Tipo de insumo"),
    yaxis = list(title = "Cantidad total"),
    plot_bgcolor = "#FAFAFA", paper_bgcolor = "white"
  )
} else {
  cat("📌 No hay datos de insumos con cantidad registrada en el período seleccionado.")
}
```

## Resumen de Seguridad Alimentaria

```{r seg-tabla}
# Mostrar columnas relevantes si existen
seg_show <- seg_alim_raw

# Detectar automáticamente columnas de fecha y comunidad
fecha_col <- seg_cols[str_detect(str_to_lower(seg_cols), "fecha|date")][1]
com_col   <- seg_cols[str_detect(str_to_lower(seg_cols), "comunidad|community")][1]

if (!is.na(fecha_col)) {
  seg_show <- seg_show |> arrange(desc(.data[[fecha_col]]))
}

datatable(
  seg_show,
  filter     = "top",
  extensions = c("Buttons", "Scroller"),
  options    = list(
    dom = "Bfrtip", buttons = c("csv", "excel"),
    scrollY = 350, scroller = TRUE,
    language = list(url = "//cdn.datatables.net/plug-ins/1.10.11/i18n/Spanish.json")
  ),
  class = "compact stripe hover",
  caption = "Registros de seguridad alimentaria"
)
```

---

# Evidencias de Jaguar {#sec-jaguar}

> **Fuente:** `Evidencias_jaguar.csv` · Registros de avistamientos, huellas y cámaras trampa

```{r jaguar-analisis}
jag_cols <- names(jaguar_raw)
```

```{r jaguar-plot}
if (nrow(jaguar_raw) > 0) {
  # Detectar columnas clave
  fecha_j  <- jag_cols[str_detect(str_to_lower(jag_cols), "fecha|date")][1]
  tipo_j   <- jag_cols[str_detect(str_to_lower(jag_cols), "tipo|tipo_evidencia|evidencia|type")][1]
  com_j    <- jag_cols[str_detect(str_to_lower(jag_cols), "comunidad|community")][1]

  # Si hay columna de tipo de evidencia
  if (!is.na(tipo_j)) {
    jag_tipo <- jaguar_raw |>
      filter(!is.na(.data[[tipo_j]]) & .data[[tipo_j]] != "") |>
      count(.data[[tipo_j]], name = "n") |>
      rename(Tipo = 1)

    p_jag <- plot_ly(jag_tipo,
      labels = ~Tipo, values = ~n,
      type = "pie",
      hole = 0.4,
      textinfo = "label+value+percent",
      marker = list(colors = unname(pal_pachamama[c("verde_bosque", "tierra", "azul", "naranja", "amarillo")])),
      hovertemplate = "<b>%{label}</b><br>N: %{value}<br>%{percent}<extra></extra>"
    ) |>
    layout(
      title = list(text = "Tipo de Evidencia de Jaguar", font = list(color = "#2D6A4F", size = 15)),
      plot_bgcolor = "white", paper_bgcolor = "white"
    )
    p_jag
  }
}
```

```{r jaguar-serie}
if (nrow(jaguar_raw) > 0 && !is.na(fecha_j)) {
  jag_serie <- jaguar_raw |>
    mutate(Fecha_j = as.Date(.data[[fecha_j]]),
           YearMon_j = floor_date(Fecha_j, "month")) |>
    filter(!is.na(Fecha_j)) |>
    count(YearMon_j, name = "n")

  if (nrow(jag_serie) > 0) {
    plot_ly(jag_serie,
      x = ~YearMon_j, y = ~n,
      type = "bar",
      marker = list(color = pal_pachamama["verde_bosque"],
                    line = list(color = pal_pachamama["verde_claro"], width = 1)),
      text = ~paste0(format(YearMon_j, "%B %Y"), "<br>Evidencias: ", n),
      hoverinfo = "text"
    ) |>
    layout(
      title = list(text = "Evidencias de Jaguar por Mes", font = list(color = "#2D6A4F", size = 15)),
      xaxis = list(title = ""),
      yaxis = list(title = "N° evidencias"),
      plot_bgcolor = "#FAFAFA", paper_bgcolor = "white"
    )
  }
}
```

## Tabla de Registros de Jaguar

```{r jaguar-tabla}
datatable(
  jaguar_raw,
  filter     = "top",
  extensions = c("Buttons", "Scroller"),
  options    = list(
    dom = "Bfrtip", buttons = c("csv", "excel"),
    scrollY = 350, scroller = TRUE,
    language = list(url = "//cdn.datatables.net/plug-ins/1.10.11/i18n/Spanish.json")
  ),
  class = "compact stripe hover",
  caption = "Registros de evidencias de jaguar"
)
```

---

# Socialización de Acuerdos {#sec-socializacion}

> **Fuente:** `Socialización_acuerdos.csv` · Registro de socialización de acuerdos comunitarios de conservación

```{r social-analisis}
soc_cols <- names(social_raw)

fecha_s <- soc_cols[str_detect(str_to_lower(soc_cols), "fecha|date")][1]
com_s   <- soc_cols[str_detect(str_to_lower(soc_cols), "comunidad|community")][1]

if (!is.na(fecha_s) & nrow(social_raw) > 0) {
  soc_serie <- social_raw |>
    mutate(
      Fecha_s  = as.Date(.data[[fecha_s]]),
      YearMon_s = floor_date(Fecha_s, "month")
    ) |>
    filter(!is.na(Fecha_s))

  if (!is.na(com_s)) {
    soc_count <- soc_serie |> count(YearMon_s, .data[[com_s]], name = "n") |> rename(Comunidad = 2)
    plot_ly(soc_count,
      x = ~YearMon_s, y = ~n, color = ~Comunidad,
      colors = unname(pal_pachamama[c("verde_bosque", "tierra", "azul", "naranja")]),
      type = "bar",
      hovertemplate = "<b>%{fullData.name}</b><br>%{x|%B %Y}<br>N: %{y}<extra></extra>"
    ) |>
    layout(
      barmode = "stack",
      title = list(text = "Socializaciones de Acuerdos por Mes y Comunidad", font = list(color = "#2D6A4F", size = 15)),
      xaxis = list(title = "", rangeslider = list(visible = TRUE)),
      yaxis = list(title = "N° registros"),
      legend = list(orientation = "h"),
      plot_bgcolor = "#FAFAFA", paper_bgcolor = "white"
    )
  }
}
```

## Tabla de Socializaciones

```{r social-tabla}
datatable(
  social_raw,
  filter     = "top",
  extensions = c("Buttons", "Scroller"),
  options    = list(
    dom = "Bfrtip", buttons = c("csv", "excel"),
    scrollY = 350, scroller = TRUE,
    language = list(url = "//cdn.datatables.net/plug-ins/1.10.11/i18n/Spanish.json")
  ),
  class = "compact stripe hover",
  caption = "Registros de socialización de acuerdos"
)
```

---

# Indicadores Propuestos {#sec-indicadores}

::: {.callout-important}
## 💡 Indicadores No Monitoreados — Propuesta

Los siguientes indicadores emergen del análisis de datos disponibles y **no están siendo calculados actualmente** en los notebooks EDA. Se recomienda su incorporación al siguiente ciclo de monitoreo.
:::

```{r indicadores-propuestos}
# ── 1. Índice de Regularidad de Asambleas (IRA) ──────────────────────────────
# Proporción de meses con al menos una asamblea / total de meses del período
if (nrow(asm) > 0) {
  meses_proyecto <- interval(min(asm$Fecha, na.rm=TRUE), max(asm$Fecha, na.rm=TRUE)) %/% months(1) + 1
  meses_con_asm  <- asm |> count(YearMon) |> nrow()
  IRA <- round(100 * meses_con_asm / meses_proyecto, 1)
} else { IRA <- NA; meses_proyecto <- 0; meses_con_asm <- 0 }

# ── 2. Índice de Equidad de Género en Participación (IEGP) ───────────────────
hom_tot <- sum(as.numeric(asm$Numero_hombres), na.rm=TRUE)
muj_tot <- sum(as.numeric(asm$Numero_mujeres), na.rm=TRUE)
part_tot_gen <- hom_tot + muj_tot
IEGP <- if (part_tot_gen > 0) round(100 * muj_tot / part_tot_gen, 1) else NA

# ── 3. Intensidad de Capacitación (IC) ───────────────────────────────────────
# Horas de capacitación por participante
IC <- if (nrow(cap) > 0 && sum(cap$Participantes, na.rm=TRUE) > 0) {
  round(sum(cap$Horas, na.rm=TRUE) / sum(cap$Participantes, na.rm=TRUE), 2)
} else { NA }

# ── 4. Diversidad Temática de Capacitaciones (DTC) ───────────────────────────
n_temas <- cap |>
  filter(!is.na(Capacidad_adquirida) & Capacidad_adquirida != "") |>
  pull(Capacidad_adquirida) |>
  unique() |>
  length()

# ── 5. Tasa de Crecimiento de Actividades ─────────────────────────────────────
act_anual <- bind_rows(
  asm |> count(Anio, name = "n") |> mutate(Tipo = "Asambleas"),
  cap |> count(Anio, name = "n") |> mutate(Tipo = "Capacitaciones")
) |> group_by(Anio) |> summarise(Total = sum(n), .groups = "drop") |> arrange(Anio)

tasa_crec <- if (nrow(act_anual) >= 2) {
  primero <- act_anual$Total[1]
  ultimo  <- act_anual$Total[nrow(act_anual)]
  round(100 * (ultimo - primero) / primero, 1)
} else { NA }

# ── Tabla resumen indicadores ─────────────────────────────────────────────────
ind_df <- tibble(
  Indicador = c(
    "Índice de Regularidad de Asambleas (IRA)",
    "Índice de Equidad de Género en Participación (IEGP)",
    "Intensidad de Capacitación (IC)",
    "Diversidad Temática de Capacitaciones (DTC)",
    "Tasa de Crecimiento de Actividades"
  ),
  Fórmula = c(
    "Meses con asamblea / Total meses × 100",
    "Mujeres / (Hombres + Mujeres) × 100",
    "Horas totales / Total participantes",
    "N° temas únicos registrados",
    "(Actividades último año − primero) / primero × 100"
  ),
  Valor = c(
    paste0(IRA, "%"),
    paste0(IEGP, "%"),
    paste0(IC, " hrs/persona"),
    paste0(n_temas, " temas"),
    paste0(tasa_crec, "%")
  ),
  Meta_sugerida = c(
    "≥ 80%",
    "45–55% (paridad)",
    "≥ 2 hrs/persona",
    "≥ 5 temas",
    "Crecimiento positivo"
  ),
  Estado = c(
    ifelse(!is.na(IRA) & IRA >= 80, "✅", ifelse(!is.na(IRA) & IRA >= 60, "🟡", "🔴")),
    ifelse(!is.na(IEGP) & IEGP >= 45 & IEGP <= 55, "✅", "🟡"),
    ifelse(!is.na(IC) & IC >= 2, "✅", "🟡"),
    ifelse(n_temas >= 5, "✅", "🟡"),
    ifelse(!is.na(tasa_crec) & tasa_crec > 0, "✅", "🔴")
  )
)

datatable(
  ind_df,
  options = list(dom = "t", pageLength = 10, language = list(url = "//cdn.datatables.net/plug-ins/1.10.11/i18n/Spanish.json")),
  class   = "compact stripe",
  rownames = FALSE,
  caption = "Indicadores propuestos para el Proyecto de Conservación Biocultural"
) |>
formatStyle("Estado",
  backgroundColor = styleEqual(c("✅", "🟡", "🔴"), c("#D1FAE5", "#FEF3C7", "#FEE2E2"))
)
```

## Visualización de Indicadores

```{r radar-indicadores}
# Radar chart de cumplimiento
radar_val <- c(
  IRA_norm      = if(!is.na(IRA)) pmin(IRA / 80, 1) * 100 else 0,
  IEGP_norm     = if(!is.na(IEGP)) pmin(abs(IEGP - 50) / 5, 1) |> {\(x) (1-x) * 100}() else 0,
  IC_norm       = if(!is.na(IC)) pmin(IC / 2, 1) * 100 else 0,
  DTC_norm      = pmin(n_temas / 5, 1) * 100,
  Crec_norm     = if(!is.na(tasa_crec)) pmin(pmax(tasa_crec, 0) / 30, 1) * 100 else 0
)

etiquetas <- c("Regularidad<br>Asambleas", "Equidad<br>Género", "Intensidad<br>Capacitación", "Diversidad<br>Temática", "Crecimiento<br>Actividades")

plot_ly(
  type = "scatterpolar",
  r    = c(radar_val, radar_val[1]),
  theta = c(etiquetas, etiquetas[1]),
  fill  = "toself",
  fillcolor = "rgba(45,106,79,0.25)",
  line  = list(color = pal_pachamama["verde_bosque"], width = 2.5),
  mode  = "lines+markers",
  marker = list(size = 8, color = pal_pachamama["verde_bosque"]),
  name  = "Cumplimiento (%)"
) |>
layout(
  polar  = list(radialaxis = list(visible = TRUE, range = c(0, 100))),
  title  = list(text = "Cumplimiento de Indicadores Propuestos (%)", font = list(color = "#2D6A4F", size = 15)),
  paper_bgcolor = "white",
  showlegend = FALSE
)
```

---

# Análisis Comparativo por Comunidad {#sec-comparativo}

```{r comparativo-comunidades}
# Tabla comparativa por comunidad
comp_asm <- asm |>
  filter(!is.na(Comunidad)) |>
  group_by(Comunidad) |>
  summarise(
    N_Asambleas       = n(),
    Participantes_Asm = sum(Participantes, na.rm = TRUE),
    Pct_Muj_Asm       = round(100 * sum(as.numeric(Numero_mujeres), na.rm=TRUE) /
                                pmax(sum(Participantes, na.rm=TRUE), 1), 1),
    .groups = "drop"
  )

comp_cap <- cap |>
  filter(!is.na(Comunidad)) |>
  group_by(Comunidad) |>
  summarise(
    N_Capacitaciones  = n(),
    Horas_Cap         = sum(Horas, na.rm = TRUE),
    Participantes_Cap = sum(Participantes, na.rm = TRUE),
    .groups = "drop"
  )

comp_total <- full_join(comp_asm, comp_cap, by = "Comunidad") |>
  mutate(across(where(is.numeric), ~replace_na(., 0)))

datatable(
  comp_total,
  options = list(dom = "ft", pageLength = 10,
                 language = list(url = "//cdn.datatables.net/plug-ins/1.10.11/i18n/Spanish.json")),
  class   = "compact stripe hover",
  caption = "Resumen comparativo por comunidad"
) |>
formatStyle(c("N_Asambleas","N_Capacitaciones"), background = styleColorBar(c(0,20), "#B7E4C7")) |>
formatStyle("Horas_Cap", background = styleColorBar(c(0,max(comp_total$Horas_Cap,0)+1), "#FFD166")) |>
formatStyle("Pct_Muj_Asm",
  background = styleColorBar(c(0,100), "#F9C0C0"),
  color = styleInterval(c(45,55), c("red","black","red"))
)
```

```{r heatmap-actividad}
# Heatmap: actividad por mes × comunidad
heatmap_df <- bind_rows(
  asm |> mutate(Tipo = "Asm"),
  cap |> mutate(Tipo = "Cap")
) |>
  filter(!is.na(Comunidad) & !is.na(YearMon)) |>
  count(Mes = format(YearMon, "%Y-%m"), Comunidad) |>
  complete(Mes, Comunidad, fill = list(n = 0))

plot_ly(heatmap_df,
  x = ~Comunidad, y = ~Mes, z = ~n,
  type = "heatmap",
  colorscale = list(c(0,"#ECFDF5"), c(0.5,"#40916C"), c(1,"#1B4332")),
  hovertemplate = "<b>%{x}</b><br>%{y}<br>Actividades: %{z}<extra></extra>"
) |>
layout(
  title = list(text = "Mapa de Calor: Actividades por Mes y Comunidad", font = list(color = "#2D6A4F", size = 15)),
  xaxis = list(title = ""),
  yaxis = list(title = "Mes", autorange = "reversed"),
  plot_bgcolor = "white", paper_bgcolor = "white"
)
```

---

# Notas Metodológicas y Próximos Pasos {#sec-notas}

::: {.callout-note}
## Estructura del Repositorio

Este reporte se basa en el proyecto `daningmontano/bioculturalreport`. Los datos provienen de formularios KoboToolbox operados por monitores comunitarios Achuar en las comunidades de **Sharamentsa**, **Napurak**, **Shuinmamus** y **Wayusentsa** (cuencas del Pastaza, Ecuador).

**Archivos de datos:** `Data/Asambleas.csv`, `Data/Capacitaciones.csv`, `Data/df_seguridad_alimentaria.csv`, `Data/df_entrega_insumos.csv`, `Data/Evidencias_jaguar.csv`, `Data/Socialización_acuerdos.csv`

**Para regenerar el informe filtrando por comunidad:**
```
quarto render Reporte/reporte_biocultural.qmd \
  -P comunidad:Wayusentsa \
  -P anio_inicio:2024 \
  -P anio_fin:2025
```
:::

::: {.callout-tip}
## 🔄 Recomendaciones para Próximas Iteraciones

1. **Convertir a Shiny Document** para filtros 100% interactivos en tiempo real sin requerir re-render.
2. **Coordenadas GPS** en evidencias de jaguar para mapas Leaflet interactivos.
3. **Integrar datos de mingas** (`df_mingas`) para el indicador de esfuerzo territorial.
4. **Panel de alertas** automáticas cuando la participación de mujeres baje de 40%.
5. **Integración con Forest Watcher / GLAD alerts** para correlacionar actividad de monitoreo con deforestación.
:::

---

*Reporte generado automáticamente con **Quarto** + **R** · `r format(Sys.time(), "%d/%m/%Y %H:%M")` · Fundación Pachamama*
