---
title: "Reporte interactivo de monitoreo biocultural"
subtitle: "Reconstrucción analítica desde el ingest del repositorio"
format:
  html:
    toc: true
    toc-depth: 3
    page-layout: full
    theme: flatly
    code-fold: true
    code-summary: "Ver código"
server: shiny
execute:
  echo: false
  warning: false
  message: false
---

```{r}
#| label: setup
library(shiny)
library(bslib)
library(dplyr)
library(tidyr)
library(stringr)
library(forcats)
library(lubridate)
library(ggplot2)
library(plotly)
library(DT)
library(leaflet)
library(glue)

`%||%` <- function(x, y) if (is.null(x) || length(x) == 0) y else x

repo_root <- normalizePath(file.path(getwd(), ".."), winslash = "/", mustWork = FALSE)
data_dir  <- file.path(repo_root, "Data")
eda_dir   <- file.path(repo_root, "EDA")
plots_dir <- file.path(eda_dir, "Plots")
theme_r   <- file.path(eda_dir, "Functions", "plot_themes.R")

if (file.exists(theme_r)) {
  source(theme_r, local = TRUE)
}

gg_theme <- if (exists("theme_pachamama")) theme_pachamama() else theme_minimal(base_size = 12)

normalizar_texto <- function(x) {
  x <- as.character(x)
  x <- str_replace_all(x, "\\u00a0", " ")
  x <- str_squish(x)
  x[x %in% c("", "NA", "NaN", "NULL")] <- NA
  x
}

leer_csv_seguro <- function(nombre) {
  ruta <- file.path(data_dir, nombre)
  if (!file.exists(ruta)) return(NULL)
  out <- read.csv(ruta, stringsAsFactors = FALSE, na.strings = c("", "NA"))
  out <- out |> mutate(across(where(is.character), normalizar_texto))
  if ("Fecha" %in% names(out)) out$Fecha <- as.Date(out$Fecha)
  out
}

agregar_tiempo <- function(df) {
  if (is.null(df)) return(NULL)
  if (!"Fecha" %in% names(df)) return(df)
  df |>
    mutate(
      Anio = year(Fecha),
      Mes = floor_date(Fecha, unit = "month")
    )
}

asambleas <- leer_csv_seguro("Asambleas.csv") |>
  agregar_tiempo() |>
  mutate(
    Numero_hombres = suppressWarnings(as.numeric(Numero_hombres)),
    Numero_mujeres = suppressWarnings(as.numeric(Numero_mujeres)),
    Numero_dias    = suppressWarnings(as.numeric(Numero_dias)),
    Total_participantes = rowSums(cbind(Numero_hombres, Numero_mujeres), na.rm = TRUE)
  )

capacitaciones <- leer_csv_seguro("Capacitaciones.csv") |>
  agregar_tiempo() |>
  mutate(
    Numero_hombres = suppressWarnings(as.numeric(Numero_hombres)),
    Numero_mujeres = suppressWarnings(as.numeric(Numero_mujeres)),
    Numero_horas_capacitacion = suppressWarnings(as.numeric(Numero_horas_capacitacion)),
    Total_participantes = rowSums(cbind(Numero_hombres, Numero_mujeres), na.rm = TRUE)
  )

seguridad_alimentaria <- leer_csv_seguro("df_seguridad_alimentaria.csv")
entrega_insumos       <- leer_csv_seguro("df_entrega_insumos.csv") |>
  mutate(N_insumos = suppressWarnings(as.numeric(N_insumos)))

evidencias_jaguar <- leer_csv_seguro("Evidencias_jaguar.csv") |>
  agregar_tiempo() |>
  mutate(
    N_jaguares = suppressWarnings(as.numeric(N_jaguares)),
    Latitud    = suppressWarnings(as.numeric(Latitud)),
    Longitud   = suppressWarnings(as.numeric(Longitud)),
    Conflicto_limpio = case_when(
      is.na(Conflictos_jaguar) ~ "Sin dato",
      str_to_lower(Conflictos_jaguar) %in% c("no", "ninguna", "no encontramos nigun conflicto con el jagur") ~ "No reportado",
      TRUE ~ "Reportado"
    )
  )

socializacion <- leer_csv_seguro("Socialización_acuerdos.csv") |>
  agregar_tiempo()

# Eventos únicos para no duplicar personas/horas cuando un mismo _id tiene múltiples descripciones
asambleas_eventos <- if (!is.null(asambleas)) {
  asambleas |> distinct(_id, .keep_all = TRUE)
} else {
  NULL
}
capacitaciones_eventos <- if (!is.null(capacitaciones)) {
  capacitaciones |> distinct(_id, .keep_all = TRUE)
} else {
  NULL
}

# Inventario de archivos del reporte
inventario_archivos <- tibble::tibble(
  archivo = c(
    "../Data/Asambleas.csv",
    "../Data/Capacitaciones.csv",
    "../Data/df_seguridad_alimentaria.csv",
    "../Data/df_entrega_insumos.csv",
    "../Data/Evidencias_jaguar.csv",
    "../Data/Socialización_acuerdos.csv",
    "../EDA/Functions/plot_themes.R"
  ),
  existe = file.exists(file.path(getwd(), archivo))
)

# Controles globales
obtener_fechas <- function(...) {
  xs <- list(...)
  fechas <- unlist(lapply(xs, function(z) if (!is.null(z) && "Fecha" %in% names(z)) z$Fecha else NULL))
  fechas <- as.Date(fechas)
  fechas <- fechas[!is.na(fechas)]
  range(fechas)
}

obtener_anios <- function(...) {
  xs <- list(...)
  anios <- unlist(lapply(xs, function(z) if (!is.null(z) && "Anio" %in% names(z)) z$Anio else NULL))
  sort(unique(anios[!is.na(anios)]))
}

obtener_comunidades <- function(...) {
  xs <- list(...)
  comunidades <- unlist(lapply(xs, function(z) if (!is.null(z) && "Comunidad" %in% names(z)) z$Comunidad else NULL))
  sort(unique(comunidades[!is.na(comunidades)]))
}

limites_fecha <- obtener_fechas(asambleas, capacitaciones, evidencias_jaguar, socializacion)
anios_disponibles <- obtener_anios(asambleas, capacitaciones, evidencias_jaguar, socializacion)
comunidades_disponibles <- obtener_comunidades(asambleas, capacitaciones, evidencias_jaguar, socializacion)

filtrar_contexto <- function(df) {
  if (is.null(df)) return(NULL)
  out <- df
  if ("Fecha" %in% names(out) && !is.null(input$fecha)) {
    out <- out |> filter(!is.na(Fecha), Fecha >= input$fecha[1], Fecha <= input$fecha[2])
  }
  if ("Anio" %in% names(out) && !is.null(input$anio) && length(input$anio) > 0) {
    out <- out |> filter(as.character(Anio) %in% input$anio)
  }
  if ("Comunidad" %in% names(out) && !is.null(input$comunidad) && length(input$comunidad) > 0) {
    out <- out |> filter(Comunidad %in% input$comunidad)
  }
  out
}

usar_eventos_unicos <- function(df_eventos, df_detalle = NULL) {
  if (isTRUE(input$evitar_doble_conteo)) {
    df_eventos
  } else {
    df_detalle %||% df_eventos
  }
}

serie_general <- function() {
  partes <- list()

  if (!is.null(asambleas_eventos)) {
    partes[[length(partes) + 1]] <- filtrar_contexto(asambleas_eventos) |>
      transmute(Fecha, Mes, Comunidad, modulo = "Asambleas", n = 1)
  }

  if (!is.null(capacitaciones_eventos)) {
    partes[[length(partes) + 1]] <- filtrar_contexto(capacitaciones_eventos) |>
      transmute(Fecha, Mes, Comunidad, modulo = "Capacitaciones", n = 1)
  }

  if (!is.null(socializacion)) {
    partes[[length(partes) + 1]] <- filtrar_contexto(socializacion) |>
      transmute(Fecha, Mes, Comunidad, modulo = "Gobernanza", n = 1)
  }

  if (!is.null(evidencias_jaguar)) {
    partes[[length(partes) + 1]] <- filtrar_contexto(evidencias_jaguar) |>
      transmute(Fecha, Mes, Comunidad, modulo = "Jaguar", n = 1)
  }

  if (length(partes) == 0) {
    return(tibble::tibble(Fecha = as.Date(character()), Mes = as.Date(character()), Comunidad = character(), modulo = character(), n = numeric()))
  }

  dplyr::bind_rows(partes)
}

css_cards <- HTML(
  ".metric-grid{display:grid;grid-template-columns:repeat(auto-fit,minmax(180px,1fr));gap:0.8rem;margin:0.8rem 0 1.2rem 0;}\n",
  ".metric-card{background:#f8f9fa;border:1px solid #e5e7eb;border-radius:12px;padding:0.9rem 1rem;}\n",
  ".metric-card .k{font-size:0.85rem;color:#4b5563;margin-bottom:0.2rem;}\n",
  ".metric-card .v{font-size:1.5rem;font-weight:700;line-height:1.1;}\n",
  ".metric-card .s{font-size:0.8rem;color:#6b7280;margin-top:0.25rem;}"
)
```

```{r}
#| label: estilos-html
#| results: asis
cat(as.character(tags$style(css_cards)))
```

::: {.sidebar}
```{r}
selectizeInput(
  "anio", "Año",
  choices = as.character(anios_disponibles),
  selected = as.character(anios_disponibles),
  multiple = TRUE
)

dateRangeInput(
  "fecha", "Rango de fechas",
  start = limites_fecha[1],
  end   = limites_fecha[2],
  min   = limites_fecha[1],
  max   = limites_fecha[2]
)

selectizeInput(
  "comunidad", "Comunidad",
  choices = comunidades_disponibles,
  selected = comunidades_disponibles,
  multiple = TRUE
)

checkboxInput(
  "evitar_doble_conteo",
  "Evitar doble conteo en métricas de personas, días y horas",
  value = TRUE
)
```
:::

## Alcance y limitaciones del ingest

Este reporte reconstruye el análisis a partir de los CSV disponibles en `Data/` y del archivo `EDA/Functions/plot_themes.R`. Las carpetas de `EDA/Plots/` evidencian que existieron salidas interactivas previas para series temporales de `Pachamama`, `asambleas`, `gobernanza`, `mingas` y `mingas_esfuerzo`, pero en el ingest no están incluidos los notebooks fuente. Por eso este `.qmd` recompone un tablero analítico equivalente con los datos actualmente presentes y deja señaladas las limitaciones donde faltan tablas padre con contexto temporal o espacial.

## Verificación de rutas

```{r}
DT::datatable(
  inventario_archivos,
  rownames = FALSE,
  options = list(dom = "tip", pageLength = 10)
)
```

## Resumen general

```{r}
req(input$anio, input$fecha, input$comunidad)

a0 <- filtrar_contexto(asambleas_eventos)
c0 <- filtrar_contexto(capacitaciones_eventos)
j0 <- filtrar_contexto(evidencias_jaguar)
g0 <- filtrar_contexto(socializacion)

total_asambleas <- nrow(a0 %||% data.frame())
total_capacitaciones <- nrow(c0 %||% data.frame())
total_jaguar <- nrow(j0 %||% data.frame())
total_gobernanza <- nrow(g0 %||% data.frame())

total_participantes_asambleas <- sum((a0$Numero_hombres %||% 0) + (a0$Numero_mujeres %||% 0), na.rm = TRUE)
total_participantes_cap <- sum((c0$Numero_hombres %||% 0) + (c0$Numero_mujeres %||% 0), na.rm = TRUE)
total_horas_cap <- sum(c0$Numero_horas_capacitacion %||% 0, na.rm = TRUE)
comunidades_activas <- length(unique(c(
  a0$Comunidad %||% character(),
  c0$Comunidad %||% character(),
  j0$Comunidad %||% character(),
  g0$Comunidad %||% character()
)))

cards <- div(
  class = "metric-grid",
  div(class = "metric-card", div(class = "k", "Asambleas"), div(class = "v", format(total_asambleas, big.mark = ",")), div(class = "s", "Eventos únicos filtrados")),
  div(class = "metric-card", div(class = "k", "Capacitaciones"), div(class = "v", format(total_capacitaciones, big.mark = ",")), div(class = "s", "Eventos únicos filtrados")),
  div(class = "metric-card", div(class = "k", "Evidencias de jaguar"), div(class = "v", format(total_jaguar, big.mark = ",")), div(class = "s", "Registros filtrados")),
  div(class = "metric-card", div(class = "k", "Gobernanza"), div(class = "v", format(total_gobernanza, big.mark = ",")), div(class = "s", "Eventos de socialización")),
  div(class = "metric-card", div(class = "k", "Participantes en asambleas"), div(class = "v", format(total_participantes_asambleas, big.mark = ",")), div(class = "s", "Suma hombres + mujeres")),
  div(class = "metric-card", div(class = "k", "Participantes en capacitaciones"), div(class = "v", format(total_participantes_cap, big.mark = ",")), div(class = "s", "Suma hombres + mujeres")),
  div(class = "metric-card", div(class = "k", "Horas de capacitación"), div(class = "v", format(total_horas_cap, big.mark = ",")), div(class = "s", "Suma de horas reportadas")),
  div(class = "metric-card", div(class = "k", "Comunidades activas"), div(class = "v", format(comunidades_activas, big.mark = ",")), div(class = "s", "Bajo filtros globales"))
)

cards
```

## Serie temporal general {.tabset}

### Eventos por mes

```{r}
req(input$anio, input$fecha, input$comunidad)

df <- serie_general() |>
  group_by(Mes, modulo) |>
  summarise(registros = sum(n), .groups = "drop")

validate(need(nrow(df) > 0, "No hay datos para los filtros seleccionados."))

p <- ggplot(df, aes(Mes, registros, color = modulo, text = glue("Mes: {Mes}<br>Módulo: {modulo}<br>Registros: {registros}"))) +
  geom_line(linewidth = 1) +
  geom_point(size = 2) +
  labs(x = NULL, y = "Número de registros", color = "Módulo") +
  gg_theme

ggplotly(p, tooltip = "text")
```

### Eventos por comunidad y módulo

```{r}
req(input$anio, input$fecha, input$comunidad)

df <- serie_general() |>
  group_by(Comunidad, modulo) |>
  summarise(registros = sum(n), .groups = "drop")

validate(need(nrow(df) > 0, "No hay datos para los filtros seleccionados."))

p <- ggplot(df, aes(fct_reorder(Comunidad, registros, .fun = sum), registros, fill = modulo,
                    text = glue("Comunidad: {Comunidad}<br>Módulo: {modulo}<br>Registros: {registros}"))) +
  geom_col(position = "stack") +
  coord_flip() +
  labs(x = NULL, y = "Número de registros", fill = "Módulo") +
  gg_theme

ggplotly(p, tooltip = "text")
```

### Tabla mensual

```{r}
req(input$anio, input$fecha, input$comunidad)

df <- serie_general() |>
  mutate(Mes = format(Mes, "%Y-%m")) |>
  count(Mes, modulo, name = "registros") |>
  tidyr::pivot_wider(names_from = modulo, values_from = registros, values_fill = 0) |>
  arrange(Mes)

DT::datatable(df, rownames = FALSE, options = list(pageLength = 12, scrollX = TRUE))
```

## Asambleas {.tabset}

### Serie temporal de asambleas

```{r}
req(input$anio, input$fecha, input$comunidad)

df <- filtrar_contexto(asambleas_eventos) |>
  count(Mes, name = "n_asambleas")

validate(need(nrow(df) > 0, "No hay asambleas para los filtros seleccionados."))

p <- ggplot(df, aes(Mes, n_asambleas, text = glue("Mes: {Mes}<br>Asambleas: {n_asambleas}"))) +
  geom_line(linewidth = 1.1, color = "#2C7FB8") +
  geom_point(size = 2.2, color = "#2C7FB8") +
  labs(x = NULL, y = "Número de asambleas") +
  gg_theme

ggplotly(p, tooltip = "text")
```

### Tipo de asamblea por comunidad

```{r}
req(input$anio, input$fecha, input$comunidad)

df <- filtrar_contexto(asambleas_eventos) |>
  count(Comunidad, Tipo_asamblea, name = "n")

validate(need(nrow(df) > 0, "No hay datos para los filtros seleccionados."))

p <- ggplot(df, aes(fct_reorder(Comunidad, n, .fun = sum), n, fill = Tipo_asamblea,
                    text = glue("Comunidad: {Comunidad}<br>Tipo: {Tipo_asamblea}<br>Asambleas: {n}"))) +
  geom_col() +
  coord_flip() +
  labs(x = NULL, y = "Número de asambleas", fill = "Tipo") +
  gg_theme

ggplotly(p, tooltip = "text")
```

### Participación y proporción femenina

```{r}
req(input$anio, input$fecha, input$comunidad)

df <- filtrar_contexto(asambleas_eventos) |>
  group_by(Comunidad) |>
  summarise(
    hombres = sum(Numero_hombres, na.rm = TRUE),
    mujeres = sum(Numero_mujeres, na.rm = TRUE),
    participantes = sum(Total_participantes, na.rm = TRUE),
    proporcion_femenina = ifelse(participantes > 0, mujeres / participantes, NA_real_),
    .groups = "drop"
  ) |>
  pivot_longer(cols = c(hombres, mujeres), names_to = "sexo", values_to = "valor")

validate(need(nrow(df) > 0, "No hay datos de participación para los filtros seleccionados."))

p <- ggplot(df, aes(fct_reorder(Comunidad, valor, .fun = sum), valor, fill = sexo,
                    text = glue("Comunidad: {Comunidad}<br>Sexo: {sexo}<br>Participantes: {valor}"))) +
  geom_col() +
  coord_flip() +
  labs(x = NULL, y = "Participantes acumulados", fill = NULL) +
  gg_theme

ggplotly(p, tooltip = "text")
```

### Detalle de asambleas

```{r}
req(input$anio, input$fecha, input$comunidad)

df <- filtrar_contexto(asambleas) |>
  select(Fecha, Comunidad, Monitor, Tipo_asamblea, Numero_hombres, Numero_mujeres, Numero_dias, Decision_principal)

DT::datatable(df, rownames = FALSE, options = list(pageLength = 10, scrollX = TRUE))
```

## Capacitaciones {.tabset}

### Serie temporal de capacitaciones

```{r}
req(input$anio, input$fecha, input$comunidad)

df <- filtrar_contexto(capacitaciones_eventos) |>
  count(Mes, name = "n_capacitaciones")

validate(need(nrow(df) > 0, "No hay capacitaciones para los filtros seleccionados."))

p <- ggplot(df, aes(Mes, n_capacitaciones, text = glue("Mes: {Mes}<br>Capacitaciones: {n_capacitaciones}"))) +
  geom_line(linewidth = 1.1, color = "#1B9E77") +
  geom_point(size = 2.2, color = "#1B9E77") +
  labs(x = NULL, y = "Número de capacitaciones") +
  gg_theme

ggplotly(p, tooltip = "text")
```

### Participantes y horas por comunidad

```{r}
req(input$anio, input$fecha, input$comunidad)

df <- filtrar_contexto(capacitaciones_eventos) |>
  group_by(Comunidad) |>
  summarise(
    participantes = sum(Total_participantes, na.rm = TRUE),
    horas = sum(Numero_horas_capacitacion, na.rm = TRUE),
    horas_por_participante = ifelse(participantes > 0, horas / participantes, NA_real_),
    .groups = "drop"
  )

validate(need(nrow(df) > 0, "No hay datos de capacitación para los filtros seleccionados."))

p <- ggplot(df, aes(fct_reorder(Comunidad, horas), horas,
                    text = glue("Comunidad: {Comunidad}<br>Horas: {round(horas, 2)}<br>Participantes: {participantes}<br>Horas por participante: {round(horas_por_participante, 3)}"))) +
  geom_col(fill = "#1B9E77") +
  coord_flip() +
  labs(x = NULL, y = "Horas acumuladas de capacitación") +
  gg_theme

ggplotly(p, tooltip = "text")
```

### Temas más frecuentes reportados

```{r}
req(input$anio, input$fecha, input$comunidad)

df <- filtrar_contexto(capacitaciones) |>
  filter(!is.na(Capacidad_adquirida)) |>
  count(Capacidad_adquirida, sort = TRUE, name = "n") |>
  slice_head(n = 12)

validate(need(nrow(df) > 0, "No hay descripciones de capacidades para los filtros seleccionados."))

p <- ggplot(df, aes(fct_reorder(Capacidad_adquirida, n), n,
                    text = glue("Tema: {Capacidad_adquirida}<br>Frecuencia: {n}"))) +
  geom_col(fill = "#66A61E") +
  coord_flip() +
  labs(x = NULL, y = "Frecuencia") +
  gg_theme

ggplotly(p, tooltip = "text")
```

### Detalle de capacitaciones

```{r}
req(input$anio, input$fecha, input$comunidad)

df <- filtrar_contexto(capacitaciones) |>
  select(Fecha, Comunidad, Monitor, Numero_hombres, Numero_mujeres, Numero_horas_capacitacion, Capacidad_adquirida)

DT::datatable(df, rownames = FALSE, options = list(pageLength = 10, scrollX = TRUE))
```

## Evidencias de jaguar {.tabset}

### Serie temporal de evidencias

```{r}
req(input$anio, input$fecha, input$comunidad)

df <- filtrar_contexto(evidencias_jaguar) |>
  count(Mes, name = "n_evidencias")

validate(need(nrow(df) > 0, "No hay evidencias para los filtros seleccionados."))

p <- ggplot(df, aes(Mes, n_evidencias, text = glue("Mes: {Mes}<br>Evidencias: {n_evidencias}"))) +
  geom_line(linewidth = 1.1, color = "#D95F02") +
  geom_point(size = 2.2, color = "#D95F02") +
  labs(x = NULL, y = "Número de evidencias") +
  gg_theme

ggplotly(p, tooltip = "text")
```

### Tipo de evidencia por comunidad

```{r}
req(input$anio, input$fecha, input$comunidad)

df <- filtrar_contexto(evidencias_jaguar) |>
  count(Comunidad, Tipo_evidencia, name = "n")

validate(need(nrow(df) > 0, "No hay evidencias para los filtros seleccionados."))

p <- ggplot(df, aes(fct_reorder(Comunidad, n, .fun = sum), n, fill = Tipo_evidencia,
                    text = glue("Comunidad: {Comunidad}<br>Tipo: {Tipo_evidencia}<br>Registros: {n}"))) +
  geom_col() +
  coord_flip() +
  labs(x = NULL, y = "Número de evidencias", fill = "Tipo") +
  gg_theme

ggplotly(p, tooltip = "text")
```

### Mapa de evidencias

```{r}
req(input$anio, input$fecha, input$comunidad)

df <- filtrar_contexto(evidencias_jaguar) |>
  filter(!is.na(Latitud), !is.na(Longitud))

validate(need(nrow(df) > 0, "No hay coordenadas válidas para los filtros seleccionados."))

pal <- colorFactor("Dark2", domain = df$Comunidad)

leaflet(df) |>
  addProviderTiles(providers$CartoDB.Positron) |>
  addCircleMarkers(
    lng = ~Longitud,
    lat = ~Latitud,
    radius = 5,
    stroke = FALSE,
    fillOpacity = 0.8,
    color = ~pal(Comunidad),
    popup = ~glue("<b>Fecha:</b> {Fecha}<br><b>Comunidad:</b> {Comunidad}<br><b>Tipo:</b> {Tipo_evidencia}<br><b>Descripción:</b> {Descripcion}")
  ) |>
  addLegend("bottomright", pal = pal, values = ~Comunidad, title = "Comunidad")
```

### Conflicto reportado

```{r}
req(input$anio, input$fecha, input$comunidad)

df <- filtrar_contexto(evidencias_jaguar) |>
  count(Conflicto_limpio, name = "n")

validate(need(nrow(df) > 0, "No hay datos de conflicto para los filtros seleccionados."))

p <- ggplot(df, aes(fct_reorder(Conflicto_limpio, n), n,
                    text = glue("Categoría: {Conflicto_limpio}<br>Registros: {n}"))) +
  geom_col(fill = "#7570B3") +
  coord_flip() +
  labs(x = NULL, y = "Número de registros") +
  gg_theme

ggplotly(p, tooltip = "text")
```

### Detalle de evidencias

```{r}
req(input$anio, input$fecha, input$comunidad)

df <- filtrar_contexto(evidencias_jaguar) |>
  select(Fecha, Comunidad, Monitor, Tipo_evidencia, N_jaguares, Conflictos_jaguar, Nombre_cientifico, Nombre_comun, Latitud, Longitud, Descripcion)

DT::datatable(df, rownames = FALSE, options = list(pageLength = 10, scrollX = TRUE))
```

## Gobernanza y socialización de acuerdos {.tabset}

### Serie temporal de socialización

```{r}
req(input$anio, input$fecha, input$comunidad)

df <- filtrar_contexto(socializacion) |>
  count(Mes, name = "n_socializaciones")

validate(need(nrow(df) > 0, "No hay registros de socialización para los filtros seleccionados."))

p <- ggplot(df, aes(Mes, n_socializaciones, text = glue("Mes: {Mes}<br>Eventos: {n_socializaciones}"))) +
  geom_line(linewidth = 1.1, color = "#E6AB02") +
  geom_point(size = 2.2, color = "#E6AB02") +
  labs(x = NULL, y = "Número de eventos") +
  gg_theme

ggplotly(p, tooltip = "text")
```

### Forma de socialización

```{r}
req(input$anio, input$fecha, input$comunidad)

df <- filtrar_contexto(socializacion) |>
  count(Forma_socializacion, name = "n")

validate(need(nrow(df) > 0, "No hay datos de forma de socialización para los filtros seleccionados."))

p <- ggplot(df, aes(fct_reorder(Forma_socializacion, n), n,
                    text = glue("Forma: {Forma_socializacion}<br>Eventos: {n}"))) +
  geom_col(fill = "#E6AB02") +
  coord_flip() +
  labs(x = NULL, y = "Número de eventos") +
  gg_theme

ggplotly(p, tooltip = "text")
```

### Detalle de gobernanza

```{r}
req(input$anio, input$fecha, input$comunidad)

df <- filtrar_contexto(socializacion) |>
  select(Fecha, Comunidad, Monitor, Forma_socializacion, Otros_forma_socializacion)

DT::datatable(df, rownames = FALSE, options = list(pageLength = 10, scrollX = TRUE))
```

## Mingas, seguridad alimentaria e insumos {.tabset}

### Nota metodológica

Con el ingest actual, `df_seguridad_alimentaria.csv` y `df_entrega_insumos.csv` no contienen columnas de `Fecha` ni `Comunidad`. Por tanto, esta sección no responde a los filtros globales de año, fecha y comunidad. Se presenta como análisis estructural de composición, y queda preparada para enriquecerse cuando se incorpore la tabla padre de mingas o de monitoreo productivo.

### Distribución de líneas de seguridad alimentaria

```{r}

df <- seguridad_alimentaria |>
  filter(!is.na(seguridad_alimentaria)) |>
  count(seguridad_alimentaria, name = "n")

validate(need(nrow(df) > 0, "No hay registros de seguridad alimentaria disponibles."))

p <- ggplot(df, aes(fct_reorder(seguridad_alimentaria, n), n,
                    text = glue("Línea: {seguridad_alimentaria}<br>Registros: {n}"))) +
  geom_col(fill = "#4DAF4A") +
  coord_flip() +
  labs(x = NULL, y = "Número de registros") +
  gg_theme

ggplotly(p, tooltip = "text")
```

### Insumos entregados y volumen reportado

```{r}

df <- entrega_insumos |>
  filter(!is.na(Insumos_entregados)) |>
  group_by(Insumos_entregados) |>
  summarise(
    registros = n(),
    volumen = sum(N_insumos, na.rm = TRUE),
    .groups = "drop"
  )

validate(need(nrow(df) > 0, "No hay registros de insumos disponibles."))

p <- ggplot(df, aes(fct_reorder(Insumos_entregados, volumen), volumen,
                    text = glue("Insumo: {Insumos_entregados}<br>Volumen: {round(volumen, 2)}<br>Registros: {registros}"))) +
  geom_col(fill = "#377EB8") +
  coord_flip() +
  labs(x = NULL, y = "Suma de N_insumos") +
  gg_theme

ggplotly(p, tooltip = "text")
```

### Cruce entre línea alimentaria e insumos

```{r}

df <- full_join(seguridad_alimentaria, entrega_insumos, by = "_id") |>
  filter(!is.na(seguridad_alimentaria), !is.na(Insumos_entregados)) |>
  group_by(seguridad_alimentaria, Insumos_entregados) |>
  summarise(volumen = sum(N_insumos, na.rm = TRUE), .groups = "drop")

validate(need(nrow(df) > 0, "No hay cruce válido entre seguridad alimentaria e insumos."))

p <- ggplot(df, aes(Insumos_entregados, seguridad_alimentaria, fill = volumen,
                    text = glue("Línea: {seguridad_alimentaria}<br>Insumo: {Insumos_entregados}<br>Volumen: {round(volumen, 2)}"))) +
  geom_tile() +
  labs(x = "Insumo entregado", y = "Línea de seguridad alimentaria", fill = "Volumen") +
  gg_theme +
  theme(axis.text.x = element_text(angle = 30, hjust = 1))

ggplotly(p, tooltip = "text")
```

### Tabla base de seguridad alimentaria e insumos

```{r}

df <- full_join(seguridad_alimentaria, entrega_insumos, by = "_id")

DT::datatable(df, rownames = FALSE, options = list(pageLength = 10, scrollX = TRUE))
```

## Indicadores adicionales propuestos

```{r}
indicadores <- tibble::tribble(
  ~indicador, ~formula_sugerida, ~utilidad, ~modulo,
  "Tasa de participación femenina", "Numero_mujeres / (Numero_hombres + Numero_mujeres)", "Evalúa balance de participación por comunidad y periodo.", "Asambleas y capacitaciones",
  "Intensidad de asamblea", "(Numero_hombres + Numero_mujeres) * Numero_dias", "Aproxima esfuerzo social invertido en cada evento.", "Asambleas",
  "Horas de capacitación por participante", "Numero_horas_capacitacion / (Numero_hombres + Numero_mujeres)", "Permite diferenciar eventos masivos de eventos intensivos.", "Capacitaciones",
  "Diversidad de tipos de evidencia", "n_distinct(Tipo_evidencia)", "Mide amplitud del monitoreo de jaguar por comunidad o año.", "Jaguar",
  "Tasa de conflicto reportado", "Registros con conflicto / total de evidencias", "Permite separar monitoreo de presencia de alertas socioecológicas.", "Jaguar",
  "Cobertura temporal activa", "Meses con al menos un registro / meses del periodo filtrado", "Mide continuidad del monitoreo.", "Todos los módulos con fecha",
  "Volumen medio de insumos por registro", "sum(N_insumos) / n()", "Resume intensidad de entrega por tipo de insumo.", "Insumos",
  "Índice simple de gobernanza activa", "n_eventos_socializacion + n_asambleas", "Resume dinamismo organizativo territorial.", "Gobernanza + asambleas",
  "Índice simple de esfuerzo biocultural", "n_asambleas + n_capacitaciones + n_socializaciones + n_evidencias_jaguar", "Integra actividad organizativa y monitoreo ecológico.", "General"
)

DT::datatable(indicadores, rownames = FALSE, options = list(pageLength = 12, scrollX = TRUE))
```

## Recomendaciones directas para la siguiente versión del repo

1. Incorporar los notebooks fuente o exportarlos como `.qmd`/`.Rmd` dentro de `EDA/`.
2. Añadir la tabla padre de mingas o monitoreo productivo para que `df_seguridad_alimentaria` y `df_entrega_insumos` respondan a filtros de fecha y comunidad.
3. Mantener un identificador de evento único y, cuando existan tablas hijas, separar explícitamente métricas de evento y métricas de detalle para evitar doble conteo.
4. Estandarizar catálogos de comunidad, conflicto y tipo de evidencia para reducir variación ortográfica.
